臺灣高雄地方法院民事判決　　　　　　　100年度訴字第291號
原　　　告　財政部國有財產局台灣南區辦事處
法定代理人　李政宗
訴訟代理人　張峰維
被　　　告　麥新富
訴訟代理人　蔡福進
上列當事人間請求拆屋還地等事件，本院於100 年7 月21日言詞
辯論終結，判決如下：
    主      文
被告應將坐落高雄市○○區○○段七十四地號土地上如附圖所示
A 、B 、C 、D 、E 之建築物及地上物拆除後，將所占用之土地
返還予原告。
被告應給付原告新臺幣壹萬玖仟肆佰伍拾捌元，及自民國九十九
年十月二十六日起至清償日止，按週年利率百分之五計算之利息
。
被告應自民國一百年七月七日起至將本判決第一項所示之土地返
還予原告之日止，按月給付原告新臺幣貳佰捌拾貳元。
原告其餘之訴駁回。
訴訟費用由原告負擔十分之二，其餘由被告負擔。
本判決第一項於原告以新臺幣壹拾捌萬貳仟元為被告供擔保後，
得假執行；但被告如以新臺幣伍拾肆萬伍仟貳佰元為原告預供擔
保，得免為假執行。
本判決第二項於原告以新臺幣陸仟元為被告供擔保後，得假執行
；但被告如以新臺幣壹萬玖仟肆佰伍拾捌元為原告預供擔保後，
得免為假執行。
本判決第三項於如原告以已到期部分金額之三分之一為被告供擔
保後，就已到期部分得假執行；但被告如以已到期之金額為原告
預供擔保，得免為假執行。
原告其餘假執行之聲請駁回。
    事實及理由
壹、程序事項：
    按訴狀送達後，原告不得將原訴變更或追加他訴。但擴張或
    減縮應受判決事項聲明者，不在此限，此觀民事訴訟法第25
    5 條第1 項第3 款之規定自明。查本件原告於起訴時原聲明
    ：(一)被告應將坐落於高雄市○○區○○段74地號土地（下稱
    系爭林地）上之建築物及地上物拆除後，將其占用面積282
    平方公尺之土地返還予原告；(二)被告應給付原告新臺幣（下
    同）373,215 元，及自起訴狀繕本送達被告之翌日起至清償
    日止，按年息百分之5 計算之利息；並應自民國99年10月1
    日起迄返還上開土地之日止，按月給付原告2,115 元之使用
    補償金。嗣於本院訴訟審理中，經測量被告實際占用系爭林
    地之面積及被告為時效抗辯後，變更減縮聲明為：(一)被告應
    將坐落系爭林地上如附圖所示A 、B 、C 、D 、E 之建築物
    及地上物拆除後，將占用之土地返還予原告；(二)被告應給付
    原告97,290元，及自起訴狀繕本送達被告之翌日起至清償日
    止，按年息百分之5 計算之利息；並應自100 年7 月7 日起
    至返還前述土地之日止，按月給付原告1,410 元之使用補償
    金。核原告所為上開訴之變更，應屬減縮應受判決事項之聲
    明，揆諸前揭說明，尚無不合而應予准許，合先敘明。
貳、實體事項：
一、本件原告起訴主張：系爭林地為國有而由原告所管領，被告
    無權占用系爭林地約188 平方公尺，並於其上建有木造組合
    屋及庭院等地上物（下稱系爭建物），爰依民法第767 條規
    定，請求原告拆除系爭建物並返還土地。又被告無權占用系
    爭土地，已受有相當於租金之不當利益，爰依民法第179 條
    規定，並依國有財產局87年11月24日台財產局管字第870267
    24號函令所示，請求被告給付自94年10月7 日起，至100 年
    7 月6 日止，按月給付依系爭土地之公告地價年息百分之10
    計算之補償金等語，並聲明求為判決：(一)被告應將坐落系爭
    林地上如附圖所示A 、B 、C 、D 、E 之建築物及地上物拆
    除後，將占用之土地返還予原告；(二)被告應給付原告97,290
    元，及自起訴狀繕本送達被告之翌日起至清償日止，按年息
    百分之5 計算之利息；並應自100 年7 月7 日起至返還前述
    土地之日止，按月給付原告1,41 0元之使用補償金；(三)原告
    願供擔保請准宣告假執行。
二、被告則以：被告祖先自明清朝起即在系爭林地開墾、居住，
    且自日據時代起，被告先祖、父親、兄弟姊妹即在該地段設
    有戶籍，被告自始即以取得所有權之意思而使用、收益、處
    分系爭林地，詎因系爭林地於日據時代遭列管為軍事管制區
    ，嗣因中華民國政府接收日產，並於73年4 月13日以行政命
    令藉公權力強行登記為國有土地，其登記程序顯有可議，原
    告應提出系爭林地登記時有無合法行政程序及作業規定之全
    部資料，始能確定系爭林地之所有權歸屬。又自起訴狀送達
    日起逾5 年之不當得利部分，已罹於消滅時效，被告自得拒
    絕給付；且95年7 月間，系爭林地因賀伯颱風地層嚴重塌陷
    後，被告再無使用系爭林地之不當得利之事實；另系爭林地
    為柴山保護區，以其公告地價年息百分之10計算不當得利顯
    然過高等語，資為抗辯。並聲明求為判決：(一)駁回原告之訴
    ；(二)如受不利之判決，願供擔保請准宣告免為假執行。
三、兩造不爭執之事實：
（一）系爭林地登記為國有，並由原告負責管理。
（二）系爭建物占用系爭林地，且占用系爭林地部分經測量之結
      果，詳如附圖高雄市政府地政局鹽埕地政事務所土地複丈
      成果圖所示，合計面積為188 平方公尺。
四、本件爭點：
（一）原告依民法第767 條規定，請求被告拆除系爭建物並返還
      所占用系爭林地有無理由？
（二）原告請求被告給付相當於租金之不當得利有無理由？其金
      額以若干為適當？
五、得心證之理由：
（一）就原告依民法第767 條規定，請求被告拆除系爭建物並返
      還所占用系爭林地有無理由部分：
    (一)按所有人對於無權占有或侵奪其所有物者，得請求返還之
      ；對於妨害其所有權者，得請求除去之，民法第767 條第
      1 項前段定有明文。而依土地法所為之登記，有絕對真實
      之公信力，縱使登記原因有無效之情形，在該登記未塗銷
      以前，其登記仍不失其效力。是如一特定不動產已登記為
      特定人所有，縱令其登記有無效之原因，在真正所有人未
      請求塗銷該登記，且已塗銷以前，尚難謂不動產之登記名
      義人無權請求非法占有該已經登記不動產之人遷還該不動
      產（最高法院70年台上3402號判決亦同此旨）。是揆諸上
      開論述，土地登記名義人於該土地登記未經塗銷前，即得
      本於所有權人之地位，請求無權占有人返還土地。次按，
      森林係指林地及其群生竹、木之總稱。森林以國有為原則
      。森林所有權及所有權以外之森林權利，除依法登記為公
      有或私有者外，概屬國有。森林法第3 條及該法施行細則
      第2 條定有明文。未依法登記為公有或私有之林地，既概
      屬國有，則不論國家已否辦理登記，均不適用關於取得時
      效之規定，俾達國土保安長遠利益之目標，並符保育森林
      資源，發揮森林公益及經濟效用之立法意旨，自無民法第
      769 條、第770 條取得時效規定之適用，最高法院著有89
      台上949 號判例可資參照。是未依法登記為公有或私有之
      林地，概屬國有，則不論國家已否辦理登記，均不適用關
      於取得時效之規定，而非時效取得之標的，合先敘明。
    (二)經查，系爭林地現登記為國有，由原告負責管理，且系爭
      建物占用系爭林地，詳如附圖所示面積為188 平方公尺之
      事實，為兩造所不爭執，並有土地登記謄本、地價謄本、
      地籍圖謄本及高雄市政府地政局鹽埕地政事務所土地複丈
      成果圖各乙份附卷可查（見本院卷第15頁至第18頁、第74
      頁）。雖被告以原告應提出系爭林地登記時有無經合法行
      政程序及作業規定之全部資料，始能確定系爭土地之所有
      權歸屬等語置辯，然依前開論述，被告所有之系爭建物，
      所占用之系爭林地現既登記屬國家所有，原告係管理機關
      ，均為兩造所不爭，則於上開系爭林地現所有權登記未經
      塗銷之前，原告本得基於系爭林地管理人之地位，代國家
      主張所有人之權利，請求被告除去地上物並返還土地，此
      於法尚無不合（最高法院86年度台上字第2737號判決亦同
      此旨）。
    (三)至被告雖又以早以以取得所有權之意思而使用收益系爭林
      地云云置辯，然查，系爭林地之地目為「林」而屬森林，
      有土地登記謄本在卷可查（見本院卷第15頁），依前揭判
      例意旨，於74年6 月26日國家辦理登記前，縱雖為未依法
      登記之林地，然仍非時效取得之標的，而不得時效取得所
      有權，是被告主張其自始即以取得所有權之意思而使用、
      收益、處分系爭林地，僅因高雄市柴山區被日本政府劃為
      軍事管制區，又遭國民政府劃為要塞堡壘區，而無從為所
      有權登記，其應有合法占有權源云云，於法無據，不足採
      信。
    (四)是以，系爭林地既登記為國有，由原告管理，而被告欠缺
      占有權源而無權占用系爭林地，故原告依民法第767 條第
      1 項前段，請求原告拆除系爭建物並返還系爭林地，於法
      有據，為有理由。
（二）就原告請求被告給付相當於租金之不當得利有無理由？以
      及其金額以若干為適當部分：
    (一)再按，無法律上之原因而受利益，致他人受損害者，應返
      還其利益，民法第179 條定有明文。另無權占有他人之土
      地，可獲得相當於租金之利益，被占用人則受有相當於租
      金之損害，則為社會通常之觀念（最高法院61年台上字第
      1695號判例意旨參照）。又「按耕地租用，係指以自任耕
      作為目的，約定支付地租使用他人之農地者而言，土地法
      第106 條第1 項定有明文，所稱農地，參照同條第2 項之
      立法精神，應包括漁地及牧地在內。承租他人之非農、漁
      、牧地供耕作之用者，既非耕地租用，自無耕地375 減租
      條例規定之適用。本院62年台上字第1647號及63年台上字
      第1529號判例應予變更，不再予援用。」「出租人出賣耕
      地時，承租人有依同樣條件優先承買之權，土地法第107
      條第1 項固有明文規定。然所謂耕地係指農地與漁牧地而
      言，林地則不得認為包含在內，觀於同法第106 條及第2
      條第1 項之規定自明。」最高法院亦分別著有88年台上字
      第1 號及40年台上字第1524號判例可供參照。審酌土地法
      第2 條第1 項，已將第二類直接生產用地，分列為農地、
      林地、漁地、牧地、狩獵地、礦地、鹽地、水源地、池塘
      等；土地法既將農地與林地、漁地、牧地予以分列，參以
      同法第106 條第1 項已明定：「以自任耕作為目的，約定
      支付地租，使用他人之農地者，為耕地租用。」在同條第
      2 項復特別規定「前項所稱耕作，包括漁牧」之情形下，
      基於「明示其一，排除其他」之法律解釋，參諸上開最高
      法院88年台上字第1 號及40年台上字第1524號判例意旨，
      土地法中之農地，自不包含林地在內；是林地租金，自不
      應適用土地法中，有關耕地租用之租金限制，而應以依一
      般土地租金上限，即土地法第105 條租用基地之租金限制
      為當。復按，建築房屋之基地租金，依土地法第105 條準
      用同法第97條規定，以不超過該土地申報價額年息百分之
      10為限；而該條所謂土地價額，依土地法施行法第25條規
      定，係指法定地價而言；再依土地法第148 條規定，土地
      所有權人依本法所申報之地價，為法定地價；又土地所有
      人固得依不當得利法則，向無權占用其土地之人請求返還
      相當於租金之損害金，惟其數額，除以申報地價為基礎外
      ，尚須斟酌基地之位置、工商繁榮程度、使用人利用基地
      之經濟價值、所受利益，彼等關係及社會感情等情事，以
      為決定（最高法院72年度台上字第2739號、同院84年度台
      上字第1447號裁判意旨參照）。
    (二)經查，被告既無合法權源而無權占用並使用系爭林地，自
      獲有相當於租金之利益，被上訴人因此受有損害，則被上
      訴人依據不當得利之法律關係，請求上訴人返還相當於租
      金利益之不當得利，自屬有據。雖被告辯稱自95年7 月間
      ，系爭林地因賀伯颱風致地層嚴重塌陷後，被告已無使用
      系爭林地之不當得利云云。惟查被告自承於地層嚴重塌陷
      後，系爭建物仍為其所有，而未拋棄對系爭林地之占有（
      見本院卷第77頁），則被告藉由系爭建物繼續占有系爭林
      地之事實足堪認定，是被告仍享有占有之利益，其以因無
      使用系爭林地而無不當得利之抗辯，洵無足採。是以，賀
      伯颱風致地層嚴重塌陷後，被告仍無法律上原因而享有占
      有之利益，致原告受有相當於租金之損害，原告依民法第
      179 條請求被告返還相當於租金之不當得利，於法有據。
    (三)又查，本件系爭林地申報地價，自93年7 月起，即均為每
      平方公尺900 元，有高雄市○○區○○段74號地號地價第
      二類謄本附卷可參（見本院卷第17頁）。又本院審酌系爭
      林地附近無任何住家、商店，道路現狀崩壞，附近亦無大
      眾運輸系統，生活機能極差，且現場水電亦無法使用，此
      經本院現場勘驗明確，有本院100 年5 月6 日之勘驗筆錄
      附卷可查（見本院卷第70頁至第72頁），認被告無權占用
      系爭林地，所受利益應以前開申報地價年息2 ﹪計算為適
      當。原告主張應以申報地價年息10% 計算相當於租金之不
      當得利，並非足取。又被告所有系爭建物占有系爭林地面
      積既為188 平方公尺，已如前述。綜上，據此計算原告所
      得請求不當得利金額如下：系爭林地合計共188 平方公尺
      ，自起訴前5 年即94年10月7 日起至100 年7 月6 日止，
      合計69個月，共計為19,458元【計算式：900 （申報地價
      ）×188 （土地面積）×2 ％（年息）÷12×69＝19,458
      】；而自100 年7 月7 日起至交還系爭林地日止之不當得
      利金額每月應為282 元【計算式：900 （申報地價）×18
      8 （林地面積）×2 ％（年息）÷12＝282 】。
六、綜上所述，被告無權占有原告管理之系爭林地，並因無權占
    有而受有占有利益，致原告受有相當於租金之損害。從而，
    原告依民法第767 條之規定，請求被告拆除系爭建物並返還
    所占用之系爭林地；並就無權占有系爭林地部分，再依不當
    得利之規定，請求被告給付起訴前5 年起即自94年10月7 日
    起至100 年7 月6 日止之不當得利金額19,458元，及自100
    年7 月7 日起至交還系爭林地之日止，按月給付282 元部分
    ，洵屬有據，應予准許。逾此部分之請求，即屬無據，應予
    駁回。又兩造均陳明願供擔保，聲請宣告假執行及免為假執
    行，經核就原告勝訴部分，皆合於法律規定，爰分別酌定相
    當擔保金額宣告之；原告其餘假執行之聲請，因訴之駁回而
    失所依據，不予准許，而應予駁回。
據上論結，本件原告之訴為一部有理由，一部無理由，爰依民事
訴訟法第79條、第390 條第2 項、第392 條第2 項，判決如主文
。
中    華    民    國   100    年    8     月    18    日
                      民事第六庭法  官  李怡諄
以上正本係照原本作成。
如對本判決上訴，須於判決送達後20日內向本院提出上訴狀。如
委任律師提起上訴者，應一併繳納上訴審裁判費。
中    華    民    國   100    年    8     月    18    日
                                書記官  陳俊亦